臺灣桃園地方法院刑事交通事件裁定　　　　　　　　九十三年度交聲字第二八七號
　　原處分機關　交通部公路總局新竹區監理所桃園監理站
　　受處分人即
　　異　議　人　甲○○
右列受處分人因違反道路交通管理處罰條例案件，對於交通部公路總局新竹區監理所
桃園監理站民國九十三年六月二十五日所為之處分（原處分：桃監裁三字第裁五二—
Ｄ九Ａ九七一三九號），聲明異議，本院裁定如左：
    主  文
原處分撤銷。
甲○○不罰。
    理  由
一、原處分意旨略以：本件受處分人即異議人甲○○於民國九十年二月十一日二十三
    時五十分許，駕駛車號ＭＯＭ—九六五號重型機車，行經桃園縣八德市○○路二
    十巷二十一號前，為警當場攔停舉發：一、未戴安全帽。二、無照駕駛，並於同
    日製開桃警局交字第Ｄ九Ａ九七一三九號違反道路交通管理事件通知單（下稱
    違規通知單），嗣經移送交通部公路總局新竹區監理所桃園監理站（下稱原處分
    機關）處理之事實，異議人於原處分機關裁決前，並未依據違反道路交通管理事
    件統一裁罰標準及處理細則第四十一條規定到案辦理自動繳結，俟逾期後原處分
    機關依道路交通管理處罰條例第二十一條第一項第一款、第三十一條第六項（原
    處分誤載為第三項）及違反道路交通管理事件統一裁罰標準及處罰條例第四十三
    條、第四十四條及第六十一條規定，逕行以桃監裁三字第裁五二—Ｄ九Ａ九七
    一三九號裁決書（下稱違規裁決書）裁處異議人罰鍰新臺幣（下同）一萬二千五
    百元云云。
二、按汽車駕駛人，未領有駕駛執照駕車者，處新臺幣六千元以上一萬二千元以下罰
    鍰，並當場禁止其駕駛及扣留其車輛牌照；機器腳踏車駕駛人或附載座人未依規
    定戴安全帽者，處駕駛人新臺幣五百元罰鍰，道路交通管理處罰條例第二十一條
    第一項第一款及第三十一條第六項分別定有明文。又道路交通管理處罰條例之立
    法目的乃為加強道路交通管理，維護交通秩序，確保交通安全，其本質在維持行
    政上之秩序，達成國家維持交通秩序之行政目的，因而，對於違反本條例所規定
    行政上義務之行為人科以制裁，其性質上屬於行政秩序罰，準此，其處罰對象必
    限於違反行政上義務之人，倘非違反行政上義務之行為人，則無受行政秩序罰之
    理由。次按道路交通管理處罰條例第二十一條第一項第一款及第三十一條第六項
    之構成要件中均明定，須為汽車駕駛人或機器腳踏車駕駛人，未領有駕駛執照駕
    車及未依規定戴安全帽者，方得處以罰鍰之制裁，從而，倘非汽車駕駛人或機器
    腳踏車駕駛人，自非此二條文所處罰之對象。再依同條例第八十五條第三項規定
    ：「本條例關於車輛駕駛人之處罰，如應歸責於車輛所有人者，處罰車輛所有人
    。」然依該條例第二十一條第一項第一款及第三十一條第六項乃在對駕駛汽車或
    機器腳踏車之人，未領有駕駛執照駕車及未依規定戴安全帽者，施以制裁，其應
    歸責者乃汽車駕駛人或機器腳踏車駕駛人，核該條例第二十一條第一項第一款及
    第三條第六項並無可歸責於汽車所有人之情形。
三、異議人之聲明異議意旨則略以：異議人於案發當時仍在軍中服役，九十年四月一
    日退伍，並未於案發時地騎車違規，而本件違規通知單之簽名欄與異議人簽名不
    符，而且出生年月日也不符，疑遭人冒用。而且之前也向監理站申訴過，而中壢
    分局來函後說核無不當，實在不知如何處理等語。
四、原處分機關認異議人有前開違規行為，無非係以本件違規通知單及異議人之違規
    行為已據桃園縣警察局中壢分局以九十三年六月十四日函覆之內容略以：「查甲
    ○○君於九十年二月十一日二十三時五十分，駕駛車號ＭＯＭ—九六五號重機車
    ，行經八德市○○路二十巷二十一號前，因違規未戴安全帽、無照駕駛，為本分
    局執勤員警攔停當場舉發，謝君未帶證件，自報年籍資料，執勤員警依陳述舉發
    ，並將舉發單交本人親閱無訛簽名，核無不當」等語，為其所依憑之論據。
五、經查：
  (一)異議人於本院審理中辯稱：本件機車是我太太汪蘭鈴的，於案發的時間放在我父
    親家，我當時人在當兵，不可能在案發時地騎車違規，駕駛人應該是我弟弟等語
    （參見本院卷第十八、二十頁）。而據本件現場舉發員警即證人陳治國於本院審
    理中結證述：本件記憶中是我攔停舉發，因為駕駛人沒有攜帶駕照，所以是依據
    駕駛人口述年籍資料以資舉發，開單之後再由駕駛人看過後簽名。當初攔停舉發
    之駕駛人是否為在庭的異議人，因為時間太久，不記得。對於本件機車型式沒有
    印象等語（參見本院卷第十八—二十頁）。準此以觀，依證人陳治國之證言以查
    ，證人陳治國既係舉發本件交通違規之員警，且又係當場攔獲違規駕駛人而製開
    違規通知單，理應對該違規駕駛人尚有些許印象，然於本院審理中經本院請其當
    庭指認異議人是否為本件違規駕駛人時，卻仍無法明確指出或於印象中存有異議
    人是否為本件違規駕駛人，則異議人是否確為本件違規駕駛人，尚存有疑義之處
    。
  (二)再經本院向桃園縣警察局八德分局及原處分機關調閱本件違規通知單之移送聯及
    存查聯原本二紙以觀，其上所記載違規駕駛人之出生年月日，係六十九年五月四
    日，確與本件異議人之所出具之國民
    四月二十八日等情不符，更徵本件違規駕駛人既未攜有相關
    案發時地為警攔停之際，其向舉發員警自報姓名及年籍資料，是否有冒用異議人
    姓名之可能，確實存有可疑！
  (三)又本院核閱上開本件違規通知單之移送聯及存查聯原本二紙之收受通知聯者簽章
    欄之「甲○○」簽名，與異議人於異議狀親自書寫之「甲○○」簽名及本院九十
    三年七月十三日訊問筆錄中所親自書寫之「甲○○」簽名詳予比對結果（參見本
    院卷第一、三、二十頁），認該違規通知單之移送聯及存查聯原本二紙上「甲○
    ○」簽名之特徵、筆順、筆勢、轉折、勾勒方式及其神韻，均與異議人於異議狀
    及本院九十三年七月十三日訊問筆錄中所親自書寫之「甲○○」簽名字跡顯有差
    異，應非同一人所簽，益徵異議人前開所辯其並非本件違規駕駛人一情，堪可採
    信。
  (四)綜上所述，堪認本件實際之違規駕駛人應非異議人，且本件違規駕駛人所駕駛之
    前開機車之所有人並非異議人一情，有車號查詢重型機車車籍單一紙在卷可參（
    參見本院卷第九頁），亦無可歸責於異議人之事由。揆諸首揭規定及說明，即難
    認異議人有原處分意旨所載之前開交通違規行為甚明。從而，原處分機關不察，
    逕對異議人為前開裁罰，即難認為有理由，應認本件異議人之異議為有理由，自
    應由本院將原處分機關之處分撤銷，諭知異議人不罰，以資適法。
據上論斷，應依道路交通管理處罰條例第八十七條第二項，道路交通案件處理辦法第
二十條前段，裁定如主文。
中      華      民      國    九十三    年      七      月    二十六    日
                                      臺灣桃園地方法院交通法庭
                                          法  官    林  家  賢
右正本證明與原本無異。
如不服本裁定，應於裁定送達後五日內向本院提出抗告狀。
                                          書記官    戴  育  萍
中        華        民        國    九十三    年    八    月     三     日
